【裁判字號】    98,消債抗,290
【裁判日期】    981028
【裁判案由】    更生事件
【裁判全文】
臺灣板橋地方法院民事裁定           98年度消債抗字第290號
抗  告  人
即  聲請人  甲○○
上列抗告人因消費者債務清理聲請更生事件，對於中華民國98年
8 月10日本院98年度消債更字第539 號裁定，提起抗告，本院裁
定如下：
    主  文
抗告駁回。
抗告程序費用新臺幣壹仟元由抗告人負擔。
    理  由
一、本件抗告意旨略以：(一)抗告人前向鈞院聲請更生，經鈞院97
    年度消債更字第388 號裁定以抗告人所有之房屋及土地（下
    稱系爭房地）經鈞院民事執行處核定最低拍賣底價為新臺幣
    （下同）730萬元，大於抗告人之負債總額6,328,380元為由
    ，而駁回更生之聲請。嗣抗告人所有之房屋及土地於98年 7
    月14日第一次拍賣後，價值僅剩584 萬元，負債已大於資產
    ，抗告人遂再度聲請更生，惟亦經鈞院以98年度消債更字第
    53 9號裁定駁回。抗告人因信用貸款、信用卡、及現金卡等
    無擔保貸款所負債務為4,552,901元，上開債務年息介於19%
    至20%之間，一年的循環利息約為91萬元（計算式：4,552,9
    01×20%＝910,580），經過2年期間，增加債務高達200萬元
    ，抗告人1 年之薪資所得尚不足支付高達91萬元之循環利息
    ，如何償債。(三)鈞院以抗告人距離法定退休年齡尚有19年之
    工作能力，如抗告人能重新調整消費習慣撙節開銷，即非無
    清償債務之可能為由，駁回更生之聲請。惟在現今景氣之下
    ，如何能證明19年均有工作？(四)抗告人 1年薪資為45萬元，
    經銀行扣薪 1/3後，可支用資金為30萬元，再扣除每年繳交
    之房屋貸款152,400元（12,700×12＝152,400），每月可支
    用金額僅12,300元【計算式：（300,000－152,400）÷12＝
    12,300】，其中尚包括抗告人之母親之扶養費，及勞健保費
    用、水電費、瓦斯等必要支出等，抗告人豈能不撙節開銷。
    (五)抗告人前與最大債權銀行前置協商時，當時債務總額為4,
    32萬元，協商條件為月繳23,000元，加上當時房貸月付額為
    17,400元，共計為40,400元，抗告人當初月平均薪資為37,0
    00元至38,000元，根本無法生活，因此提出月繳12,000元，
    還款期間30年，惟不被債權銀行接受，抗告人連基本生活需
    求及無法達成，如何還款。為此，爰提起抗告，聲明請求將
    原裁定廢棄，裁定准予更生等語。
二、按債務人不能清償債務或有不能清償之虞者，得依本條例所
    定更生或清算程序，清理其債務，消費者債務清理條例第3
    條定有明文。所謂「不能清償債務」，係指債務人欠缺清償
    能力，對於已屆清償期，且已受請求之債務之全部或主要部
    分，客觀上可預見其為一般且繼續的不能清償之財產狀態而
    言。而清償能力係由財產、信用、勞力三者構成，故雖無足
    夠財產，然如有良好之信用、優良之技術或持續不斷之勞力
    ，即屬有清償債務之可能。次按聲請更生或清算不合程序或
    不備其他要件者，法院應以裁定駁回之，但其情形可以補正
    者，法院應定期間先命補正，消費者債務清理條例第8 條亦
    有明文規定。
三、經查，抗告人向原審聲請更生，雖主張：其有不能清償債務
    情事，前已提出債權人清冊，以書面向最大債權金融機構聯
    邦商業銀行股份有限公司（下稱聯邦銀行）請求共同協商債
    務清償方案，惟協商不成立，且其無擔保或無優先權之債務
    總額未逾1,200 萬元，復未經法院裁定開始清算程序或宣告
    破產等語，並提出前置協商不成立通知書為證（見原審卷第
    6頁）。惟查：
  (一)抗告人主張前置協商不成立，係因每月協商還款金額過高，
    致其無法維持基本生活，非其協商意願低落等語。查抗告人
    提出其所任職之九裕企業股份有限公司員工薪資單（見本院
    卷第19頁、第20頁），抗告人98年5月、6月、7月之薪資分
    別為30,945元、29,966元、29,308元，平均每月仍有30,073
    元，依消費者債務清理條例之立法目的，係為使不幸陷入經
    濟困境之人得以清理債務、重建生活，並在清理過程中能保
    有符合人性尊嚴之最低基本生活，而非維持債務人過去慣常
    之寬逸生活，是於評估債務人是否有不能清償或履行原協商
    方案是否顯有重大困難時，並非由債務人任意主張其基本生
    活費用之數額，否則將造成揮霍無度以致清償能力降低，反
    而易使更生程序無從進行，是應依行政院主計處公布之98年
    度臺北縣每人每月最低生活必要費用10,792元為計算標準（
    該最低生活費用已包括食、衣、住、行等費用在內），債務
    人陳報之生活必要費用超過上開金額者應予剔除，從而，抗
    告人主張其每月必須支出房貸費用12,700元，自不應計入每
    月生活必要費用之內，蓋抗告人既主張其有不能清償之事由
    ，生活消費程度自應受有限制，房屋貸款於名義上雖屬債務
    ，於實質上乃屬債務人藉由按期繳納貸款而逐期累積個人資
    產，惟債務人於經濟困頓之際，本應選擇適當處分其資產以
    減輕債務負擔，斷無允許債務人繼續負擔高額之房屋貸款及
    房屋稅、地價稅等支出而仍持續累積其個人資產，卻企圖削
    減應償還於債權人之債權成數之理。是依上開標準，並加計
    抗告人主張其每月必須負擔其母扶養費3,000元（見原審卷
    第29頁之抗告人財產及收入狀況說明書），則抗告人每月支
    出之費用應為13,792元（計算式：10,792＋3,000＝13,792
    ），是以上述抗告人每月收入扣除支出後，尚餘16,281元，
    顯見仍有餘裕償還債務，非有不能清償之情事。
  (二)抗告人另以其債務循環利息過高，致其債務與日俱增，法院
    對其訴求視而不見乙節，抗告人倘認協商金額負擔過重，仍
    可與聯邦銀行再度協商，重新訂定還款條件，並降低債務年
    息，而無庸再如抗告人所言，須負擔19%至20%之循環利息，
    導致債務持續增加而無力負擔。至於原審指陳抗告人尚有19
    年之工作期間，係依據勞動基準法之規定，而抗告人自承仍
    有工作收入，倘抗告人有無法工作致有不能清償之情事或不
    能清償之虞者，依法應由抗告人提出證據證明。
  (三)又抗告人所有之系爭房地，前經債權人向本院民事執行處聲
    請強制執行（本院96年度執日字第76278 號），曾經本院民
    事執行處依法核定最低拍賣價額為730萬元，原定98年7月14
    日拍賣，惟無人應買，嗣另定98年 8月11日第二次拍賣期日
    ，並將拍賣底價減為584 萬元，惟因抗告人聲請更生及保全
    處分，因更生之保全處分而停止不動產拍賣程序，此業據本
    院調取96年度執日字第 76278號執行卷宗查閱屬實。抗告人
    遂以減價後之拍賣底價584 萬元作為其資產價值之總額，而
    主張其債務總額6,328,380 元已大於資產，已有不能清償之
    情事云云。然按強制執行法第80條規定，拍賣不動產，執行
    法院應命鑑定人就該不動產估定價格，經核定後，為拍賣最
    低價額。而法院訂定拍賣最低價額，僅在限制投標人出價不
    得少於此數，其願出之最高價額，並無限制。抗告人以其不
    動產經第一次拍賣無人應買，主張減價後之底價作為其資產
    總值，揆諸前揭意旨，拍賣之底價僅係應買人出價之底限，
    不代表不動產之價值僅如底價一般，此外，本院民事執行處
    係依法囑託華信不動產估價師事務所估價，經該事務所審酌
    建物屋齡約10.5年、建物使用現況尚可、鄰近市場交易情況
    良好、未發發展潛力佳及區域狀況等情狀後，鑑定結果認為
    抗告人所有之土地價值為2,180,940元，建物價值為5,007,7
    20元，合計71,888,660元，此有華信不動產估價師事務所板
    院輔96執日字第 76278號不動產估價報告內容附於上開執行
    卷宗內可稽，本院認為該不動產估價師事務所之鑑定估價結
    果係就一般市場行情而為估價，自應以該鑑定估價之價格為
    準，抗告人主張其所有之房屋及土地價值僅為584 萬元，已
    低於其債務總額，主張得聲請更生云云，尚屬無據。
四、綜上所述，本件抗告人之所有不動產價值仍大於其所負債務
    ，且其每月薪資扣除每月生活必要費用後，尚有餘裕，倘與
    聯邦銀行再啟協商，酌定合宜之還款條件，其債務並無履行
    上之困難，核與消費者債務清理條例第 3條所定不能清償債
    務或有不能清償之虞之要件尚屬有間，其更生之聲請，於法
    自難准許。原審以抗告人並無不能清償之情事，其更生聲請
    不符合上開法條所定要件，駁回其更生之聲請，並無違誤。
    抗告意旨指摘原裁定不當，求予廢棄，為無理由，應予駁回
    。
五、據上論結，本件抗告為無理由，依消費者債務清理條例第15
    條，民事訴訟法第495 條之1 第1 項、第449 條第1 項、第
    95條、第78條，裁定如主文。
中    華    民    國    98    年    10    月    28    日
              民事第一庭    審判長法  官  李世貴
                                  法  官  黃信滿
                                  法  官  陳翠琪
上為正本係照原本作成
本件不得抗告
中    華    民    國    98    年    10    月    29    日
                                  書記官  簡曉君


司法院資訊處製作；財團法人民間司法改革基金會備份。
